臺灣嘉義地方法院民事判決　　　　　　　 99年度訴字第476號
原　　　告　黃翠麗
訴訟代理人　湯光民律師
被　　　告　蔡淑卿
訴訟代理人　劉榮治律師
上列當事人間請求損害賠償事件，於民國100 年3 月10日言詞辯
論終結，本院判決如下：
    主      文
被告應給付原告新臺幣肆拾陸萬伍仟捌佰肆拾元及自民國九十九
年八月十二日起至清償日止，按週年利率百分之五計算之利息。
原告其餘之訴駁回。
訴訟費用由被告負擔百分之六十，餘由原告負擔。
本判決第一項得假執行；但被告如以新臺幣肆拾陸萬伍仟捌佰肆
拾元預供擔保，得免為假執行。
原告其餘假執行之聲請駁回。
    事實及理由
甲、原告主張：(一)原告於民國96年7 月5 日以新臺幣（下同）
    150 萬元向被告購買坐落嘉義市○○路54之21號4 樓房屋及
    其基地應有部分（下稱系爭房屋），另雇工裝潢，加上仲介
    費等共又支出500,593 元，總計花費2,000,593 元，並借股
    東即訴外人廖淑茵之名義登記為系爭房屋所有人，原告復於
    同年月30日以訴外人廖淑茵之名義將該屋以207 萬元之價格
    轉賣與第三人譚凈月，扣除前開成本，僅獲利71,843元。詎
    料，訴外人譚凈月買受後以系爭房屋於95年3 月6 日曾有人
    在內自殺身亡，係凶宅為由，主張解除契約並向本院訴請訴
    外人廖淑茵返還價金，嗣經臺灣高等法院臺南分院以98年度
    上字第145 號判決認定系爭房屋為凶宅，訴外人譚凈月可依
    物之瑕疵擔保責任要求減少價金，並判令訴外人廖淑茵必須
    賠償724,500 元之本金及利息而確定。(二)按房屋是否曾發生
    「非自然身故」之情事，自屬房屋交易之重大資訊，影響買
    受人之承購意願甚鉅，此參內政部所核頒之「買賣仲介委託
    書範本」附件之「不動產標的現況說明書」，將房屋「是否
    曾發生兇殺或自殺致死」列為出賣人應負告知及擔保責任事
    項之一，即可證之。被告之兄於95年3 月6 日於系爭房屋內
    自殺身亡，被告當時亦到自殺現場並且報請消防隊將其兄長
    送往財團法人嘉義基督教醫院急救，對於系爭房屋為凶宅實
    難諉為不知，故被告於訂約當時未據實告知屋內有人自殺之
    情況，應係關於契約說明之附隨義務違反，未履行告知義務
    之附隨義務，應依民法第227 條規定負不完全給付之債務不
    履行賠償責任；此外被告仍應負物之瑕疵擔保責任，原告亦
    得請求減少價金，並依不當得利之法律關係請求返還已受領
    之價金。前開二請求權為擇一關係，原告得請求被告返還或
    賠償之範圍為：臺灣高等法院臺南分院98年度上字第145 號
    判令原告需賠償724,500 元、自98年4 月18日起至99年6 月
    25日收受判決書止之利息43,073元（共434 天，按年息百分
    之五計算）；上訴費用、鑑定費共14,848元（原告因上開案
    件支出上訴費用32,239元及鑑定費42,000元，依上開判決原
    告負擔五分之一訴訟費用為14,848元）。因被告違反告知義
    務致使原告借名登記之股東即訴外人廖淑茵受有受有上述總
    計78 2,421元之損害，而廖淑茵對於該損害於法律上亦得向
    原告求請求賠償，原告確實因此受有遭受訴外人廖淑茵請求
    賠償之損害，故請求被告賠償782,421 元等語，並聲明：被
    告應給付原告782,421 元，及自起訴狀繕本送達翌日起至清
    償日止，按年息百分之五計算之利息；願供擔保，請准宣告
    假執行。
乙、被告則以：(一)依原告所稱其於96年7 月5 日以150 萬元向被
    告購買系爭房屋，隨即於同年月30日以207 萬元出賣予訴外
    人譚凈月，並已將房屋移轉交付譚凈月使用，則原告以150
    萬元買入，即以207 萬元賣出，損害賠償以填補實際上所受
    損失為範圍，系爭房屋並無因是凶宅而使原告受有金錢損失
    ，請求賠償無理由。(二)另案臺灣高等法院臺南分院98年度上
    字第145 號廖淑茵與譚凈月就系爭房屋之訴訟，雖認廖淑茵
    應賠償譚凈月724,500 元，但此負賠償義務之人為訴外人廖
    淑茵非本件原告，原告未提出賠償前，應無受房屋交易之損
    失。退言之，系爭房屋買賣均由仲介從中出面交易，兩造並
    無實際見面，由仲介以原告印章與被告訂立買賣契約，並登
    記為廖淑茵所有，於地政機關之登記文件內，買受人為廖淑
    茵，均非原告，且依原告主張其係代理廖淑茵出賣系爭房屋
    給譚凈月，而廖淑茵於上開案件一、二審訴訟中均承認房屋
    係其向被告購買，則實際上與被告成立買賣房屋之買受人應
    為廖淑茵，可證廖淑茵出具之證明書不實在。原告請求賠償
    損害之範圍金額為另案當事人間訴訟費用及賠償，與本件原
    、被告無涉，被告均予否認等語資為抗辯，並聲明：原告之
    訴駁回；如受不利益判決，願供擔保請准宣告免為假執行。
丙、得心證之理由
一、原告主張其於96年7 月5 日向被告購買系爭房屋乙節，被告
    雖不否認於前開時間出賣系爭房屋，但辯稱買受人係訴外人
    廖淑茵而非原告等語。經查：原告主張其為系爭買賣之買受
    人，已據其提出買賣契約書為證（見本院卷第5 頁至第9 頁
    ）。查訴外人廖淑茵於臺灣高等法院臺南分院98年度上字第
    145 號返還價金事件審理時，亦於98年12月23日即提出相同
    之買賣契約書為證，主張其為投資客，向被告蔡淑卿購買系
    爭房屋等語（見該卷第87頁背面、第91頁至第94頁），足認
    前開賣買契約書應非原告臨訟製作，另證人蔡文宗亦到場具
    結證稱略以：簽訂系爭買賣契約時，兩造應該都有到場，我
    覺得被告蠻面熟的，應該是有去，我想要看合約書才知道，
    因為可能有代理人，要看合約書上面有無代理人的簽名等語
    （見本院卷第113 頁至第114 頁）。綜上證據應認前開買賣
    契約書確係兩造間所簽訂，原告主張其系爭買賣之買受人乙
    節，應為可採。
二、關於不當得利返還請求部分：
  (一)原告主張在其購買系爭房屋前，已有被告之兄蔡天賜於95年
    3 月6 日在系爭房屋內自殺乙節，為被告所不爭執，應為真
    實。按物之出賣人對於買受人，應擔保其物依第373 條之規
    定危險移轉於買受人時無滅失或減少其價值之瑕疵，亦無滅
    失或減少其通常效用或契約預定效用之瑕疵，民法第354 條
    第1 項前段定有明文。又所謂物之瑕疵係指存在於物之缺點
    而言，凡依通常交易觀念，或依當事人之決定，認為物應具
    備之價值、效用、或品質而不具備者，即為物有瑕疵，且不
    以物質上應具備者為限（最高法院73年台上字第1173號判例
    參照）。按曾發生非自然身故情事之房屋指「曾發生兇殺或
    自殺致死之情事」之房屋，一般稱之為「凶宅」。雖未對此
    類房屋造成直接「物理性」之損傷，惟對一般社會大眾，會
    產生心理層面嫌惡狀況，對於居住其內之住戶而言，除對居
    住品質會發生疑慮外，在心理層面上亦會造成相當大的負面
    影響。因此在房地產交易市場及實際經驗中，具有非自然身
    故情事之房屋或不動產，均會嚴重影響購買意願及價格，並
    因此造成該等標的之市場接受程度及價格之低落情事。故非
    自然身故之情事，將對不動產之個別條件產生負面影響，造
    成經濟性之價值減損，進而影響其市場價格，應認屬物之重
    大瑕疵。本件原告於96年8 月9 日買受系爭房屋前約1 年5
    月，既有蔡天賜在系爭房屋內自殺身亡，則原告之主張系爭
    房屋有物之重大瑕疵乙節，即無不合。且系爭房屋發生非自
    然死亡情事，對不動產（系爭房屋）之個別條件產生負面影
    響，造成經濟性之價值減損，進而影響其市場價格，應認屬
    物之瑕疵，業於臺灣高等法院臺南分院98年度上字第145 號
    返還價金事件審理時函請列科法不動產估價師事務所鑑定，
    該事務所提出估價報告書可憑（見該卷宗證物外放估價報告
    第3 頁、第42頁至第43頁）。而出賣人應負之上開瑕疵擔保
    責任係法定無過失擔保責任，無論出賣人是否有過失，均應
    對買受人負責。是依上揭規定，被告不能因此免於物之瑕疵
    擔保責任。
  (二)按買賣因物有瑕疵，而出賣人應負擔保之責者，買受人得解
    除其契約，或請求減少價金，但依情形，解除契約顯失公平
    者，買受人僅得請求減少價金，民法第359 條定有明文。又
    按買受人請求減少之價金數額，應依同品質物品之市場價值
    與瑕疵物品之買賣價金並其減少後之實際價格相比較，以為
    計算之基準；即應以買賣價格扣除瑕疵物品之實際價值，為
    買受人所得主張減損價值損失之數額。經查：系爭房屋於兩
    造簽約前固發生有蔡天賜自殺身亡之非自然身故情事，此屬
    房屋交易之重要資訊，並影響系爭房屋之交易價值，則原告
    請求減少價金，核屬有據。又系爭房屋受非前開自然死亡情
    事減損之價值，前經臺灣高等法院臺南分院於審理訴外人譚
    凈月與廖淑茵間返還價金事件時送請列科法不動產估價師事
    務所估價結果，亦經該事務所鑑價略以：「經市場調查及參
    考相關法院判決案例，非自然死亡（凶宅）行情約為正常市
    場價格70﹪至85﹪。其凶宅價格減損成數亦會因產品總價而
    受有影響，經市場調查及與相關不動產業者詢問，低總價產
    品其凶宅因素影響價格成數較高總價產品為多。且本案標的
    位處嘉義市地區，人口並無明顯成長，且民風純樸、傳統觀
    念較重，對於凶宅接受程度較低。綜合論之，本次評估勘估
    標的受非自然死亡因素（凶宅）影響程度，考量標的係屬低
    總價產品，其受非自然死亡因素程度較高，依本所檢附查詢
    市場成交交易案例，綜合考量分析非自然死亡（凶宅）對勘
    估標的估計價格減損幅度為30﹪。減損房屋價值，依上述以
    不動產估價方法，求取價格日期當時未發生非自然死亡之正
    常價格1,552,800 元為基礎，再以減損30﹪計算減損金額為
    465,840 元（1,552,800 ×30﹪＝465,840 ）」等情，有該
    事務所99年3 月3 日估價報告書在卷可稽。
  2.原告固以臺灣高等法院臺南分院於前開事件已經認定應減少
    價金724,500 元等語，惟本件兩造均非前開事件之當事人或
    依法應為該確定判決所及之人，前開確定判決之既判力及判
    決理由中之判斷均不能拘束兩造。況前開確定判決係以該案
    兩造係以207 萬元為買賣價金，如以207 萬元扣除465,840
    元，則尚有1,604,160 元，較鑑定人求取價格日期當時未列
    發生「凶宅」之正常價格1,552,800 元仍高，不合理，且鑑
    定人所採取之案例減損成數多為台北、台中大都會地區（見
    該估價報告書第41頁，而在擁擠之都會市區猶有住屋、墳墓
    爭地、毗鄰情形，所在多有，例如台北市捷運站六張犁、麟
    光、辛亥等地，影響房屋價格即可能不大，故減價之成數多
    為15﹪至30﹪），則在非大都會區之嘉義市上開減損金額之
    計算，因民風、人口、一般人購買意願等影響，應依系爭房
    屋買賣之客觀價值即以207 萬元為準，減價之成數應提高至
    35﹪，計算結果較為合理。惟本件系爭房屋之成交價為150
    萬元，則以150 萬元扣除465,840 元，僅餘1,034,160 元，
    並無較正常價格為高之情事，且不論於本件或前開事件，原
    告或訴外人廖淑茵均以其購買系爭房屋時所支出之服務費等
    稅費及購買後裝潢、購置家具等支出（約30萬元）為成本，
    主張其成本為200 餘萬元，以207 萬元出售僅獲利約7 萬元
    等情（見本院卷第28頁），前開鑑定結果亦以1,552,800 元
    為系爭房屋之正常價格，足認廖淑茵以207 萬元將系爭房屋
    出售於譚凈月，該成交價並非系爭房屋本身之價格，而是包
    括前開裝潢、家具等在內，準此，因系爭房屋之前開瑕疵致
    減損之價值應係房屋本身所減損之價值，連同房屋本身而出
    售之家具等之價值應無因前開瑕疵減損其價值之理，是本院
    認為計算系爭房屋因前開瑕疵致生價值減損之數額，應以房
    屋本身之正常價格即1,552,800 元為基準始為合理。又前開
    鑑定報告所採取減損成數之案例雖多在台北、臺中地區，惟
    減損成數較大者在於新北市蘆洲區（即原台北縣蘆洲市）、
    台中市南區等，而前者雖位於大台北都會區，但已處於該區
    域之邊緣，後者雖在台中都會區，但與系爭房屋所在之嘉義
    市一般，均是屬於傳統觀念較重之都會區，本院認為該鑑價
    報告斟酌系爭房屋是低總價產品，受非自然死亡因素影響較
    高，並考量所採取之成交案例等因素，估計價格減損成數為
    30﹪之結果，應為可採。是本件系爭房屋因前開瑕疵所致價
    值減損之數額應為465,840 元【計算式：1,552,800 ×30﹪
    ＝465,840 】而非724,500 元，原告主張其減損金額認應為
    724,500 元，並無依據。查被告就上開應減少之價金，原係
    本於系爭買賣契約關係而受領，經原告行使減少價金請求權
    後，被告受領該部分買賣價金之原因，已不復存在，原告主
    張被告應返還465,840 元部分，即無不合，從而，原告依據
    民法第179 條後段之規定，請求被告返還465,840 元，即屬
    有據。逾此部分，即非有據，應予駁回。
三、關於不完全給付之損害賠償請求部分：
  (一)按「因可歸責於債務人之事由，致為不完全給付者，債權人
    得依關於給付遲延或給付不能之規定行使其權利。因不完全
    給付而生前項以外之損害者，債權人並得請求賠償。」民法
    第227 條定有明文。是債權人以前揭規定請求債務人賠償者
    ，以債務人因不完全給付而受有損害者為要件。又請求履行
    債務之訴，除被告自認原告所主張債權發生原因之事實外，
    應先由原告就其主張此項事實，負舉證之責任，必須證明其
    為真實後，被告於其抗辯事實，始應負證明之責任，此為舉
    證責任分擔之原則。民事訴訟如係由原告主張權利者，應先
    由原告負舉證之責，若原告先不能舉證，以證實自己主張之
    事實為真實，則被告就其抗辯事實即令不能舉證，或其所舉
    證據尚有疵累，亦應駁回原告之請求。（最高法院43年台上
    字第377 號、17年上字第917 號判例意旨）本件原告主張因
    被告未履行告知義務之附隨義務，致其受有總計782,421 元
    之損害，依首揭規定，請求被告賠償，被告則否認原告受有
    損害，原告自應就其受有前開損害之事實，負舉證之責任，
    如原告不能證明該事實為真正，即應駁回其請求。
  (二)原告主張其係與訴外人廖淑茵合夥購買系爭房屋並以廖淑茵
    為登記名義人，嗣廖淑茵將系爭房屋出售予譚凈月，竟因房
    屋有前開瑕疵，經判決應賠償譚凈月782,421 元（含減少價
    金724,500 元、遲延利息43,073元及負擔訴訟費用額14,848
    元）確定，廖淑茵基於與原告前開內部關係得向原告求償，
    原告因此受有損害云云。經查：
  1.原告主張與廖淑茵有前開合夥關係乙節，業經被告否認。就
    此，原告與廖淑茵於本院審理時固分別陳、證稱略以其等合
    夥購買系爭房屋，是原告找廖淑茵一起買，出資比例為8 ：
    2 等語（見本院卷第148 頁、第150 頁）。惟查：(1)原告起
    訴時主張其向被告購買系爭房屋並借用廖淑茵名義辦理登記
    （見本院卷第1 頁背面、第2 頁），原告提出立書人廖淑茵
    出具之同意書內亦記載略以廖淑茵同意暫時出借名義讓原告
    將系爭房屋登記載其名下（見本院卷第46頁），並無其與廖
    淑茵合夥購買系爭房屋之主張；(2)廖淑茵於本院99年11月9
    日審理時到場雖先證稱：是我們一起買的等語；惟嗣續證稱
    略以我委託原告代理我買房子，房子是我要買的，我買這個
    房子本來是要住的，但買了以後加上裝潢的錢不夠，才找原
    告幫我賣掉，我不清楚買賣契約為何用原告的名義與被告簽
    約，我在上班，出來簽約實在不方便，所以請原告幫我處理
    。裝潢子的錢是我的等語（見本院卷第87頁至第88頁），亦
    證稱其原為居住之目的而購買系爭房屋，但因金錢問題，乃
    要求原告將房屋出售；(3)證人廖淑茵嗣於100 年2 月10日審
    理時雖又證稱略以：房子是我們要買的，我也有出資，所以
    也算是我要買的，合夥買房子如果可以賣出去就賣出去，如
    果沒有，就出租，裝潢的錢是我跟原告一起出的等語（見本
    院卷第150 頁），惟此等證言與其前次到場作證時所為證述
    顯然不一致，自不能採信；(4)準此，證人廖淑茵證稱其與原
    告以2 ：8 之比例合夥購買系爭房屋云云，自不能採信。此
    外，原告又未提出其他證據證明其與廖淑茵確有合夥購買系
    爭房屋之事實，其主張即非可採。
  2.原告既不能證明其與廖淑茵間有合夥購買系爭房屋之事實，
    則廖淑茵雖已依確定判決賠償譚凈月合計782,241 元，廖淑
    茵亦無從依原告所稱合夥關係向原告求償，是原告主張其將
    遭廖淑茵依合夥內部關係求償而受有782,241 元之損害乙節
    ，洵非可採。
  3.原告既不能證明其因被告未告知系爭房屋有前開瑕疵致受有
    何損害，則其依民法第227 條之規定請求被告賠償782,241
    元，即屬無據，不能准許。
四、綜上，系爭房屋有前揭重大瑕疵，原告依民法第359 條之規
    定請求減少價金並依不當得利請求返還465,840 元，及自起
    訴狀繕本送達之翌日即99年8 月12日起至清償日止，按年息
    百分之五計算之利息，為有理由，應予准許；逾此部分之請
    求及依民法第227 條規定所為之請求，則均無理由，不應准
    許。
五、本件判決所命被告給付之金額未逾50萬元，依民事訴訟法第
    389 條第1 項第5 款規定，應依職權宣告假執行，是就此部
    分，原告雖陳明願供擔保請求宣告假執行，惟應認其僅係促
    請本院為上開宣告假執行職權之發動而已，應由本院依職權
    為假執行之宣告，就此部分，被告已陳明願供擔保請求宣告
    免為假執行，則由本院酌定相當擔保金額准許之；原告其餘
    之訴既經駁回，其假執行之聲請已失所附麗，應併駁回之。
六、本件事證已臻明確，兩造其餘攻擊、防禦方法及舉證，核與
    判決之結果不生影響，毋庸逐一論述，附此敘明。
丁、訴訟費用負擔之依據：民事訴訟法第79條。
中    華    民    國    100   年    3     月    24    日
                  民事第一庭  法  官  林望民
以上正本係照原本作成。
如對本判決上訴須於判決送達後20日內向本院提出上訴狀。
如委任律師提起上訴者，應一併繳納上訴審裁判費。
中    華    民    國    100   年    3     月    24    日
                              書記官  吳明蓉